ACORDAO-COMPLETO-2513797

ACÓRDÃO 18387/2021 ATA 38/2021 - SEGUNDA CÂMARA

VISTOS, relatados e discutidos estes autos de Embargos de Declaração opostos pelo Sr. Leonardo Xavier Martins contra o Acórdão 5866/2021-TCU-Segunda Câmara, que julgou o Recurso de Reconsideração interposto contra o Acórdão 3070/2019-TCU-Segunda Câmara, por meio do qual suas contas foram julgadas irregulares, com condenação em débito e aplicação de multa em razão da omissão no dever de prestação de contas dos recursos repassados por meio do Programa Dinheiro Direto na Escola, no âmbito do município de Inajá/PE;
ACORDAM os Ministros do Tribunal de Contas da União, reunidos em Sessão da 2ª Câmara, diante das razões expostas pelo relator, com fulcro nos arts. 32, inciso II, e 34 da Lei 8.443/1992, c/c os arts. 277, inciso III, e 287 do Regimento Interno/TCU, em:
9.1. conhecer dos Embargos de Declaração para, no mérito, rejeitá-los e manter inalterada a deliberação embargada;
9.2. dar ciência da presente deliberação ao embargante.

Embargos de Declaração opostos pelo Sr. Leonardo Xavier Martins contra o Acórdão 5.866/2021  TCU  2ª Câmara, que julgou Recurso de Reconsideração interposto contra o Acórdão 3.070/2019 - 2ª Câmara, por meio do qual suas contas foram julgadas irregulares, com condenação em débito e aplicação de multa em razão da omissão no dever de prestação de contas dos recursos repassados por meio do Programa Dinheiro Direto na Escola, no âmbito do município de Inajá/PE.

Segunda Câmara

Município de Inajá - PE.

3. Interessados/Responsáveis/Recorrentes:
3.1. Interessados: Fundo Nacional de Desenvolvimento da Educação (00.378.257/0001-81); Ministério da Educação.
3.2. Responsáveis: Airon Timóteo Cavalcante (XXX.947.904-XX); Leonardo Xavier Martins (XXX.049.124-XX).
3.3. Recorrente: Leonardo Xavier Martins (XXX.049.124-XX).

13.1. Ministros presentes: Bruno Dantas (Presidente), Augusto Nardes, Aroldo Cedraz (Relator) e Raimundo Carreiro.
13.2. Ministro-Substituto presente: André Luís de Carvalho.

ACORDAO-COMPLETO-2536733

Acórdão 3150/2022 - Segunda Câmara

AROLDO CEDRAZ

Ministro Aroldo Cedraz.

Trata-se de Embargos de Declaração opostos pelo Sr. Leonardo Xavier Martins contra o Acórdão 5866/2021-TCU-Segunda Câmara, que julgou Recurso de Reconsideração interposto contra o Acórdão 3070/2019-TCU-Segunda Câmara, por meio do qual suas contas foram julgadas irregulares, com condenação em débito e aplicação de multa em razão da omissão no dever de prestação de contas dos recursos repassados por meio do Programa Dinheiro Direto na Escola, no âmbito do município de Inajá/PE.
2.	Incluo como parte integrante deste relatório, e transcrevo a seguir, os argumentos, quanto ao mérito, trazidos pelo recorrente em suas razões recursais à peça 94.
"IV - DA DECISÃO OBJETO DOS ACLARATÓRIOS - CONTRADIÇÃO DO ACÓRDÃO RECORRIDO. 
	É público e notório que as decisões, sejam elas judiciais ou administrativas, devem ser obrigatoriamente fundamentadas, analisados todos os argumentos aduzidos pelas partes. Na ausência de fundamentação ou mesmo de fundamentação contraditória, autoriza-se a oposição dos aclaratórios, a fim de convalescer a decisão infra petita ou de desanuviar eventuais contradições. 
	No caso vertente, o órgão fracionário deste E. Tribunal examinou o recurso sem levar em consideração os liames e minúcias do caso concreto, apresentando fundamentação genérica que vai de encontro, inclusive, com a jurisprudência desta Corte. Passeamos, então, a analisar uma por uma das omissões encontradas. 
	Foi apontado pelo acórdão, com base no parecer prévio já emitido por esta Corte de Contas, que houve falha na gestão em cumprir com o dever de prestação de contas dos repasses recebidos a título do Programa Dinheiro Direto na Escola. Entretanto, como mencionado na peça recursal e aqui reforçamos, não há o que se falar em responsabilização do Defendente. 
	Ora, ab initio, importa salientar trecho ilustrativo do acórdão vergastado: 
7.4. A responsabilidade pela omissão no dever de prestar contas de recursos do Programa Dinheiro Direto na Escola (PDDE) está restrita ao prefeito em cujo mandato deveria ter ocorrido a análise, a consolidação e o encaminhamento das prestações de contas das unidades executoras ao FNDE, ainda que a aplicação dos recursos tenha ocorrido em gestão anterior (Acórdão 11804/2020-TCU-Primeira Câmara, rel. Ministro BENJAMIN ZYMLER; 5245/2020-TCU-1ª Câmara, rel. Ministro BENJAMIN ZYMLER; e 6744/2018- TCU-1ª Câmara, rel. Ministro-Substituto AUGUSTO SHERMAN) . Em outras palavras, o fato de ter praticado ou não atos de gestão em relação aos recursos de 2011 e 2012 não afastam a omissão no dever de prestar contas, considerando-se, nesse sentido, o princípio da continuidade administrativa. Ou seja, não há que se falar em enriquecimento ilícito da Administração Pública. 
7.5. Quanto ao argumento de que não teria recebido os documentos necessários para a prestação de contas do PDDE 2011 e 2012, ficando impossibilitado de prestar quaisquer contas; tem-se que esse não merece prosperar. Com efeito, o apelante trouxe aos autos elementos comprobatórios de que, à época de seu mandato, teria tomado providências para solicitar documentação às unidades executoras diretas. Ou seja, o ex-alcaide deu causa ao dano ao erário perscrutado nesta TCE. 
7.6. O prefeito sucessor não pode alegar a falta de documentos nos arquivos da prefeitura, pois os comprovantes das despesas deveriam estar sob a guarda das entidades escolares. Cabia àquele cujo mandato iniciou em 1º/1/2013, adotar, à Para verificar as assinaturas, acesse www.tcu.gov.br/autenticidade, informando o código 67867262. 5 época da prestação de contas, as providências previstas na legislação. Mesmo que alguma UEx tivesse prestado contas até 31/12/2012 e a documentação não estivesse nos arquivos da prefeitura, bastava ao sucessor solicitar a tais entidades que reapresentasse os comprovantes ou justificassem a impossibilidade de assim proceder. De fato, consoante Acórdão 861/2007-TCU-Segunda Câmara, rel. Ministro AROLDO CEDRAZ, tem-se que, em relação ao PDDE, os municípios devem manter em seus arquivos, em boa guarda e organização, pelo prazo de cinco anos, contados da data de aprovação da prestação de contas do concedente, os documentos previstos para a prestação de contas, juntamente com todos os comprovantes de pagamentos efetuados com os recursos financeiros transferidos (art. 4º, § 5º, c/c o art. 12 da MP nº 2.178-36/2001) . 
	Ora, o Defendente assumiu a gestão municipal em janeiro de 2013. Apesar de adiados os prazos para prestação de contas dos referidos programas, tanto do repasse realizado em 2011, quanto em 2012, para o mês de março do ano de 2013, por certo que foi na gestão anterior, do Sr. Airon Timóteo Cavalcante que efetivamente deveria ter ocorrido a análise, consolidação e encaminhamento da prestação de contas. Isso porque, primeiro, houve tempo hábil para tanto, segundo porque, como demonstrado, o ex-gestor possuía toda a documentação necessária, tanto que assim o fez, ainda que intempestivamente, no ano de 2015, demonstrando sua desídia no trato da coisa pública. Por fim, mas não menos importante, as prestações de contras foram devidamente encaminhadas ao gestor anterior, de forma que caso se trata-se de um gestor diligente, este haveria de ter encaminhado a documentação ao FNDE, o que não o fez até o ano de 2015! 
	Em trecho elucidativo de julgado deste E. Tribunal (TCU - TOMADA DE CONTAS ESPECIAL (TCE) : 02106420172, Relator: BRUNO DANTAS, Data de Julgamento: 04/06/2019, Primeira Câmara) : 
Por outro lado, a correspondência à peça 33, p.4-6, entregue pelo recorrente por ocasião do presente recurso, embora não venha acompanhada de documentos comprobatórios acerca da boa e regular aplicação dos recursos, infere que as escolas (UEx) encaminharam as prestações de contas o prefeito antecessor, impondo-se, como conduta esperada de um gestor diligente, que o ex-prefeito encaminhasse a documentação comprobatória ao tomador de contas, no caso o FNDE. Não o fazendo, entretanto, assume a responsabilidade por sua omissão no dever de prestar contas. 
	Ora Excelência, de modo inverso, agiu o Defendente no sentido de tomar as providências cabíveis quanto à desídia da gestão anterior, representando junto ao Ministério Público e buscando as informações necessárias quando devidamente notificado para tanto, como inclusive é informado no acórdão acima transcrito! 
	Evidente, portanto, a contradição presente na decisão quando em um parágrafo, alega que o apelante trouxe aos autos elementos que comprovam que á época do seu mandato, teria tomado providências para solicitar documentação às unidades executoras diretas. Logo em seguida, no entanto, afirma que "O prefeito sucessor não pode alegar a falta de documentos nos arquivos da prefeitura, pois os comprovantes das despesas deveriam estar sob a guarda das entidades escolares. Cabia àquele cujo mandato iniciou em 1º/1/2013, adotar, à época da prestação de contas, as providências previstas na legislação." Explicamos. 
	Em um momento, esta C. Câmara reconhece que foram tomadas as providências legalmente estabelecidas pelo sucessor da gestão, ainda que, ressalte-se a ele não era cabível a obrigação de prestar contas, tendo em vista que o que ocorreu foi um adiamento do prazo, que acabou findando em sua gestão, mas competia à gestão anterior. Logo depois, infere o mesmo acórdão, que seria o Defendente responsável por não ter tomado exatamente as mesmas medidas. Ora, ou o defendente agiu diligentemente e adotou as medidas necessárias, ou não o fez, não podendo ser culpado por fazê-lo e não o fazer ao mesmo tempo. Isso desafiaria a ordem não só jurídica, mas lógica dos argumentos. 
	Por outro lado, alega o ex-prefeito, Sr. Airton, ter encaminhado à gestão do Defendente toda a documentação necessária à prestação de contas, entretanto, falha violentamente em comprová-lo. Tanto o é que o próprio Sr. Airton, ainda no ano de 2015, faz a prestação das contas intempestivamente. Ora, por certo estava de posse da documentação desde sempre, mostrando apenas simples desinteresse em cumprir com as determinações legais, deixando recair sob o defendente toda a responsabilidade. De fato o Sr. Airton só demonstrou interesse em diligenciar quando foi notificado da abertura da presente tomada de contas especial. 
	Ademais, nada impediria que o gestor antecessor, aquele no qual foram efetivamente realizadas as despesas e devidas as prestações de contas diligenciasse junto ao município para efetuar as prestações devidas, tendo em vista que a responsabilidade do gestor não se esvai com o fim da gestão, tendo em vista o mandamento constitucional prescrito no art. 70 da Carta Magna. 
	Ainda nas sábias palavras do Ministro Bruno Dantas na relatoria da Tomadas de constas especial acima referida: 
5.21. Com efeito, a omissão no dever de prestar contas resta caracterizada, eis que o responsável alega ter encaminhado a prestação de contas ao prefeito sucessor, mas não apresentou provas cabais desse fato. Limitou-se a apresentar comprovante de suposta remessa da documentação à prefeitura, mas os comprovantes não asseveram de modo inequívoco e expresso que a remessa corresponderia ao encaminhamento da prestação de contas. 
 (...) 
5.23. Embora no presente caso, o tomador de contas não tenha incluído o prefeito sucessor como responsável, cabe ressaltar que não houve impedimento a que o prefeito antecessor, em se tratando de repasses ocorridos em sua gestão, apresentasse, ainda que de maneira parcial, as prestações de contas porventura encaminhadas pelas UEx antes do término de seu mandato, ou, até mesmo pósmandato. Isso porque o normativo do FNDE estipula datas limites, e não datas fixas, para a apresentação das prestações de contas por parte das UEx à entidade executora (31/12 do ano de repasse) e desta ao FNDE (28/2 do exercício subsequente) . 
5.24. Além disso, também não haveria óbice a que o ex-prefeito exigisse do município, após findada sua gestão, por meio inclusive do ajuizamento de ação judicial pertinente, se necessário, o acesso à documentação comprobatória que lhe permitisse apresentar a prestação de contas referente os recursos diretamente disponibilizados à conta do município. 
5.25. A esse respeito, o compromisso do ex-gestor para com o FNDE e, em última análise, para com a sociedade, não se esvai com o término de sua gestão, por força do mandamento constitucional inserido no parágrafo único do art. 70 da Constituição Federal de 1988: 
'Prestará contas qualquer pessoa física ou jurídica, pública ou privada, que utilize, arrecade, guarde, gerencie ou administre dinheiros, bens e valores públicos ou pelos quais a União responda, ou que, em nome desta, assuma obrigações de natureza pecuniária. (Redação dada pela Emenda Constitucional 19, de 1998) .' 
	Em outras palavras, apesar de ter findo o prazo no ano de gestão do Defendente, a este não caberia a responsabilidade de realizar a devida prestação seja porque, não fosse o adiamento, o prazo findaria ainda na gestão anterior; seja porque o gestor antecessor possuía condições fáticas (documentos encaminhados pelas unidades executoras e tempo hábil) e dever constitucional de realiza-lo; seja porque o Defendente não possuía acesso a documentação necessária e realizou toda e qualquer diligência legalmente prevista para sanar as irregularidades da gestão antecedente. 
	É, então imperiosa a necessidade de reforma da decisão vergastada, ante a clara e vidente contradição nas linhas da própria decisão e diante das evidências do caso concreto.
III - DOS PEDIDOS 
	Posta a questão nesses termos, e considerando-se, ainda, tudo que foi alegado em favor do defendente, o embargante pede e requer que se digne esta egrégia Corte em DAR PROVIMENTO aos presentes EMBARGOS DE DECLARAÇÃO, com o fito de reconhecer a CONTRADIÇÃO e, aplicando efeitos infringentes, reformar a decisão, de molde a julgar regular a atuação do Defendente nesta tomada de Contas Especial, ainda que com ressalvas."
É o relatório.

Julio Tiago de Carvalho Rodrigues (32.192/OAB-PE) e outros, representando Leonardo Xavier Martins.

Subprocurador-Geral Lucas Rocha Furtado.

EMBARGOS DE DECLARAÇÃO EM RECURSO DE RECONSIDERAÇÃO. TENTATIVA DE REDISCUSSÃO DO MÉRITO. AUSÊNCIA DE OMISSÃO, OBSCURIDADE OU CONTRADIÇÃO. CONHECIMENTO. REJEIÇÃO. MANUTENÇÃO DO ACÓRDÃO EMBARGADO. CIÊNCIA.

TOMADA DE CONTAS ESPECIAL (TCE)

Secretaria de Recursos (Serur); Secretaria de Controle Externo de Tomada de Contas Especial (SecexTCE).

Conforme consignado no relatório precedente, estes Embargos de Declaração foram opostos pelo Sr. Leonardo Xavier Martins contra o Acórdão 5866/2021-TCU-Segunda Câmara, que julgou o Recurso de Reconsideração interposto contra o Acórdão 3070/2019-TCU-Segunda Câmara, por meio do qual suas contas foram julgadas irregulares, com condenação em débito e aplicação de multa em razão da omissão no dever de prestação de contas dos recursos repassados por meio do Programa Dinheiro Direto na Escola, no âmbito do município de Inajá/PE.
2.	De início, cabe conhecer do recurso por estarem preenchidos os requisitos de admissibilidade previstos nos artigos 32, inciso II, e 34 da Lei Orgânica do Tribunal de Contas da União.
3.	Em seus argumentos recursais, o Sr. Leonardo Xavier Martins alega, em síntese, que no item 7.5 do relatório do julgado embargado afirma-se que "o apelante trouxe aos autos elementos comprobatórios de que, à época de seu mandato, teria tomado providências para solicitar documentação às unidades executoras diretas" enquanto "Logo em seguida, no entanto, afirma que 'o prefeito sucessor não pode alegar a falta de documentos nos arquivos da prefeitura, pois os comprovantes das despesas deveriam estar sob a guarda das entidades escolares. Cabia àquele cujo mandato iniciou em 1º/1/2013, adotar, à época da prestação de contas, as providências previstas na legislação'."
4.	Assim, o embargante afirma haver contradição no julgado recorrido, uma vez que "Em um momento, esta C. Câmara reconhece que foram tomadas as providências legalmente estabelecidas pelo sucessor da gestão (...) Logo depois, infere o mesmo acórdão, que seria o Defendente responsável por não ter tomado exatamente as mesmas medidas." Então, conclui que "ou o defendente agiu diligentemente e adotou as medidas necessárias, ou não o fez, não podendo ser culpado por fazê-lo e não o fazer ao mesmo tempo. Isso desafiaria a ordem não só jurídica, mas lógica dos argumentos."
5.	Sobre a alegada contradição cabe esclarecer que no Voto condutor do Acórdão 5866/2021-TCU-Segunda Câmara, após exame do que foi relatado pela unidade técnica, na instrução que foi inserida como parte integrante do relatório do julgado ora embargado, consta a seguinte conclusão:
"9.	Nesse contexto, o recorrente não logrou êxito em comprovar que teria tomado providências com vistas a solicitar, para fins da prestação de contas junto ao FNDE, a documentação às unidades executoras diretas." (o grifo não consta do original) 
6.	Importa destacar que no item 6 do Voto condutor do acórdão recorrido, consta expressamente a acolhida dos fundamentos apresentados pela unidade técnica, sem prejuízo das considerações do Relator, que, em última análise, assenta proposta final de mérito, senão vejamos:
"6.	Com efeito, assiste razão à unidade técnica em sua instrução, cujos fundamentos incorporo desde já como minhas próprias razões de decidir, sem prejuízo das considerações que apresentarei no Voto, com proposta, ao final, pelo provimento parcial do Recurso de Reconsideração, nos termos anuídos pelo titular da Serur." (o grifo não consta do original) 
7.	Ademais, da leitura sequencial da instrução da Serur, fica evidente que os elementos probatórios sobre as providências adotadas pelo ora embargante foram intempestivos, de modo que não se prestaram a afastar a omissão no dever de prestar contas no momento devido, em linha de coerência com o que restou decidido, conforme se vê no trecho da instrução que foi incorporada ao relatório do julgado recorrido:
"7.7.	A propósito, tais providências somente foram tomadas em 2020, já em sede de recurso no âmbito desta Corte de Contas, ocasião em que o Sr. Leonardo Xavier Martins trouxe aos autos elementos comprobatórios de que teria tomado providências para obter a devida documentação à título de prestação de contas (peças 55-59 e 62) ." (grifos acrescidos) 
8.	Em relação aos demais argumentos recursais apresentados pelo embargante, nota-se que buscam retomar a discussão do mérito sobre sua responsabilidade na prestação de contas, o que não é cabível em sede de embargos, visto que, nos termos do art. 287 do RI/TCU, cabem embargos de declaração quando houver obscuridade, omissão ou contradição em acórdão do Tribunal.
9.	A esse respeito, vale dizer que sanar uma obscuridade representa esclarecer partes do texto que tenham sido redigidas de modo pouco inteligível, confusas, vagas ou mal definidas, de modo a prejudicar a clareza da redação do julgado, tornando-o de difícil compreensão, a ponto de permitir dúvida que prejudique a sua aplicação, o que não se nota neste caso.
10.	Quanto à contradição, a jurisprudência deste Tribunal e dos Tribunais Superiores está consolidada no sentido de que ela deve estar contida nos termos da própria decisão embargada, caso se observe posições inconciliáveis entre si na mesma motivação ou entre proposições da parte decisória, revelando incompatibilidade entre capítulos do decisum atacado (Relatório, Voto e Acórdão) ou, ainda, entre alguma proposição enunciada nas razões de decidir e o acórdão. Entretanto, não foi o que se observou nos argumentos recursais do embargante.
11.	No caso da omissão, esta é caracterizada pela ausência de pronunciamento do relator sobre a matéria que deveria ter sido apreciada no julgado embargado e sem o qual a decisão perde sustentação, o que não restou evidenciado no presente caso.
12.	Assim, uma vez que os argumentos apresentados pelo embargante não sustentam nenhuma omissão, contradição ou obscuridade a ser sanada nos termos do Acórdão 5866/2021-TCU-Segunda Câmara, nota-se apenas a intenção de resistir ao mérito da matéria já decidida neste processo, o que não é cabível na via estreita dos embargos de declaração, segundo reconhecido pela jurisprudência deste Tribunal - Acórdãos 2.391/2019, 2.928/2019, 2.690/2019, 2.170/2019, 2.909/2017, 2.608/2017 e 2.367/2017 proferidos pelo Plenário desta Corte de Contas, este último de minha relatoria e os demais relatados pelos Ministros Augusto Nardes, Benjamin Zymler, Ana Arraes, Raimundo Carreiro, André Luís de Carvalho e Augusto Sherman Cavalcanti, respectivamente, podendo ser mencionados também alguns precedentes do Supremo Tribunal Federal, quais sejam, ACO 1062 AgR-ED-ED/DF de 20/4/2017, Inq 3983 ED/DF de 2/6/2016 e ACO 312 ED/BA de 7/10/2015, todos de Plenário, relatores os Ministros Edson Fachin, Teori Zavascki e Luiz Fux.
	Isso posto, são improcedentes estes embargos, razão pela qual VOTO no sentido de que o Tribunal adote a deliberação que ora submeto ao Colegiado.
TCU, Sala das Sessões, em 9 de novembro de 2021.
AROLDO CEDRAZ 
Relator